最高法院刑事判決　　　　　　　　　110年度台上字第174號
上　訴　人　臺灣高等檢察署檢察官陳佳秀
上　訴　人
即　被　告　賴慶興 
上列上訴人等因被告過失致人於死案件，不服臺灣高等法院中華
民國109年4月28日第二審更審判決（109年度上更一字第6號，起
訴案號：臺灣臺北地方檢察署105年度偵字第20966號），提起上
訴，本院判決如下：
    主  文
原判決撤銷，發回臺灣高等法院。
    理  由
一、本件原判決認定上訴人即被告賴慶興（下稱被告）為計程車
    司機，於民國105年9月25日晚間10時15分許，駕駛739-N8號
    營業用小客車（下稱肇事汽車），沿臺北市和平東路由東往
    西方向，行至建國南路交岔路口，應注意汽車行駛至交岔路
    口，轉彎車應讓直行車先行，且當時天候晴、柏油路面乾燥
    、夜間有照明及路面無缺陷及障礙物等情形，並無不能注意
    之情事，竟疏未禮讓對向由被害人鄧凱中騎乘733-KHW 號重
    型機車（下稱被害人機車）先行，即於該路口燈號轉為黃燈
    時，逕自左轉，致被害人於該路口燈號為黃燈時，為閃避被
    告所駕駛之肇事汽車而緊急煞車，於到達該路口停止線前即
    失控滑倒在地，再往前滑行撞及肇事汽車，致被害人傷重不
    治死亡等情，因而撤銷第一審之科刑判決，改判仍論處被告
    犯過失致人於死罪刑，固非無見。
二、惟按審理事實之法院，對於卷內被告有利及不利之證據，應
    一律注意，詳為調查，綜合全案證據資料，本於經驗法則以
    定其取捨，並將取捨證據及得心證之理由，於判決內詳加說
    明。又證據雖已調查，但若仍有其他重要證據或疑點尚未調
    查釐清，致事實未臻明瞭者，即與未經調查無異，如遽行判
    決，仍難謂無應於審判期日調查之證據而未予調查之違法。
    查原判決固依卷內道路交通事故調查報告表㈠，認定本案車
    禍發生時，「天候晴」、夜間有照明、「柏油路面乾燥」…
    ，無缺陷、無障礙物、視距良好，並無不能注意之情事等情
    ，遽為不利被告之認定（見原判決事實欄及理由二、㈡）。
    惟稽之卷內資料，被告在警詢、偵查中分別供稱：當時下過
    雨，路面還很濕；視線不是很好等語（見相字卷第6 頁、偵
    字第20966 號卷第27頁背面），且依臺北市車輛行車事故鑑
    定委員會鑑定意見書，暨臺北市車輛行車事故鑑定覆議委員
    會鑑定覆議意見書中，關於當日天候一欄，均記載為：「雨
    」（同上偵字卷第38頁、第一審卷一第126 頁），再觀諸法
    院勘驗被告肇事汽車之行車紀錄器及現場附近陽光洗車場所
    設監視錄影之勘驗筆錄，所附現場截圖照片所示，案發當時
    之道路路面，似均顯現因地面潮濕而反射路燈或車燈光線之
    反光現象，倘屬無訛，原判決上開認定似與卷內證據資料相
    齟齬，實情究竟如何？即非無疑。原判決既據為不利被告之
    認定，自應究明，乃未予調查釐清，遽行判決，已有調查職
    責未盡之違誤。
三、按刑法之過失犯，以行為人對於結果之發生，應注意並能注
    意為成立要件，苟行為人縱加注意，仍不能防止其結果之發
    生，即非其所能注意，即難以過失論。而過失責任之有無，
    端視行為人是否違反注意義務，及結果之發生能否預見，倘
    行為人已盡最大程度注意義務，結果之發生是否即得避免，
    以為判斷。行為人無注意義務，固毋庸論，倘結果之發生，
    非行為人所得預見，或行為人縱盡最大努力，結果仍不免發
    生，即難逕予非難於行為人。
四、查原判決理由依被告於警詢及偵查中供稱伊有發現被害人，
    但因距離很遠，伊覺得他不會撞到伊，伊轉過去時被害人從
    伊右側撞擊過來，伊轉彎時視線很清楚，停等時有看到遠方
    有機車大燈，伊當下轉過去時，頭如果往右偏應該看得到等
    語；及依被告駕駛車輛之行車紀錄器畫面勘驗結果，認與被
    告所述於左轉前有看到被害人之機車乙情相符。據認被告於
    左轉前既已看到被害人之機車，且當時該路口燈號為黃燈，
    被告（左轉）及被害人（直行）均有路權。惟因被害人為直
    行車，被告為轉彎車，當禮讓被害人先行，卻未注意禮讓，
    仍逕自左轉，使被害人為閃避肇事汽車而緊急煞車，致生本
    案交通事故，認被告有「轉彎車未讓直行車先行之過失」（
    見原判決理由二、㈣）。復依第一審勘驗被告肇事汽車之行
    車紀錄器錄影檔案畫面（下稱行車紀錄器）及該路口處陽光
    洗車場之監視器錄影檔案畫面（下稱陽光洗車場監視器）之
    勘驗結果，認：被告駕駛計程車係於案發路口燈號為「綠燈
    時」即開始左轉，至該路口燈號「轉為黃燈」時，仍繼續左
    轉，嗣於該路口燈號「由黃燈轉為紅燈」時，被害人所騎乘
    機車，已倒在該路口停止線後方，亦即被害人之機車於未到
    達該路口停止線前即已倒地，且倒地時該路口燈號始由黃燈
    轉為紅燈，被害人機車倒地後，再往前滑行撞及被告肇事汽
    車等情，並認被害人騎乘機車行至該路口前燈號尚為黃燈，
    係因被告駕車左轉進入該路口，致被害人為閃避被告肇事汽
    車而緊急煞車，因而失控滑倒在地。又由被害人機車倒地時
    尚未到達該路口停止線，及當時該路口燈號始由黃燈轉為紅
    燈等情，推認「被害人煞車時，該路口燈號尚為黃燈」，至
    其失控滑倒後，該路口燈號始轉為紅燈，其後被害人之機車
    乃繼續滑行通過停止線撞及被告之計程車。致生本件事故等
    旨（見原判決理由二、㈢），另以法院勘驗肇事汽車行車紀
    錄器之結果，畫面時間22:29:05處，顯示被害人機車之大燈
    甚為明亮，已接近該路口。又以被害人當時以3 秒50公尺（
    即時速約60公里）之時速行進，即1 秒鐘可行駛約17公尺之
    情形，認被害人若非為閃避被告而緊急煞車，本可以同樣速
    度行駛，而於該路口「轉為紅燈」前通過停止線，不致因緊
    急煞車致無法於燈號轉為紅燈前通過停止線等語（見原判決
    理由二、㈥⒈），固非無見。
五、惟查：
（一）依第一審勘驗附近陽光洗車場監視器之錄影結果為：畫面
      時間（下同）22：14：58處，被告所駕車輛轉進畫面內；
      22：14：59處，中間上方之號誌由黃轉紅，且可確認當時
      該機車已在停止線後方倒地，倒地當下機車尚未超越停止
      線。再依勘驗照片22：14：58處，雖尚未見被害人機車出
      現。然稽之被告在第一審提出之該監視器畫面22：14：59
      之分時畫面（即被證十六，見第一審卷二第84至86頁），
      所載「影片時間」（指該監視器儲存之錄影位置時間） 1
      分（下同）58秒16、58秒17、58秒23處共3 張照片，其中
      影片時間58秒23處，依被告主張，當時號誌已「轉為紅燈
      」，照片中則顯示左側路旁樹叢縫隙中，可見似為被害人
      機車出現（由該機車燈光右側可見一段白色車道線觀之，
      該機車當時似尚未到達紅燈停等線前之機車停等區）；且
      58秒16處顯示照片中之燈號仍為黃燈，照片左側建築物 2
      樓窗口隱約可見星巴克之招牌為部分樹叢遮蔽，1 樓則可
      見信義房屋招牌，該招牌下方可見與上開58秒23處照片內
      相同之亮光。若該亮光確為被害人之機車燈光，比較58秒
      16與58秒23兩處畫面所顯示該亮光之位置，58秒23處之亮
      光顯然已往前快速移動「並降低位置」。另紙58秒17處照
      片已不見該亮光，如若無訛，似為被害人騎車及倒地之處
      ，且依該處畫面所見，被告所駕駛之肇事汽車雖已左轉，
      但似尚未進入被害人所行進之車道前方，倘屬無訛，則被
      害人煞車不及倒地滑行，是否係因被告未禮讓其所騎乘之
      直行機車先行所致，已非無疑問。
（二）按「圓形黃燈」用以警告車輛駕駛人及行人，表示紅色燈
      號即將顯示，屆時將失去通行路權，不得超越停止線或進
      入路口；且「車輛面對圓形紅燈」表示禁止通行，即不得
      超越停止線或進入路口，此觀道路交通標誌標線號誌設置
      規則第206條第4款、第5款第1目之規定即明。又本件案發
      地點為市區道路，行車速限為50公里／小時以下，依同上
      規則第231條第1項之規定，其行車管制號誌之黃色燈號時
      間為3 秒鐘。本案依卷附第一審勘驗陽光洗車場監視器結
      果顯示：畫面時間（下同）22：14：58處，被告所駕車輛
      轉進畫面內；22：14：59處，中間上方之號誌由黃轉紅，
      且可確認當時該機車已在停止線後方倒地，倒地當下機車
      尚未超越停止線（見第一審卷二第37頁）等情。及第一審
      勘驗肇事汽車之行車紀錄器結果為：畫面時間（下同）22
      ：29：01處：被告之車開始緩慢移動。22：29：03處：右
      上方之號誌由綠燈轉為黃燈（見第一審卷二第35頁背面）
      。依前開規定及勘驗結果觀之，肇事汽車之行車紀錄器之
      畫面時間22：29：03，似與陽光洗車場之監視器之畫面時
      間22：14：56為同一時間點。再稽之卷附上開22：29：05
      （即路口燈號由黃轉紅前）之勘驗畫面（見第一審卷二第
      41頁上方、第42頁下方）所示，疑似被害人所騎乘之機車
      大燈距紅燈停止線前之機車停等區，仍有相當距離，而依
      前開所述燈號轉換時間，當時燈號應係在22：29：06由黃
      轉紅，而22：29：07（見同上卷第35頁背面）處有撞擊聲
      ，女乘客驚呼。倘均屬無訛，則燈號於22：29：03即由綠
      轉黃，被害人行至22：29：05處，距路口似仍有相當距離
      ，則被害人當時有無因自認無法在燈號轉為紅燈之前通過
      該路口，而自行煞車之可能存在，亦非全然無疑。
（三）又稽之第一審勘驗結果所示各畫面（見第一審卷二第39、
      40、42、45頁）被害人機車倒地前，在其前方、由西往東
      之同向車道，已有多輛汽、機車，先後接踵或與被害人同
      向或在該路口右轉，且已安全駛離該路口，又由22：29：
      04（同上卷第42頁上方）、22：14：58處所示，與被害人
      同向行駛在案發路口前，另有一部右轉往建國南路南向之
      小客車，在被告駕車左轉尚未進入被害人所行進方向之右
      側車道前，即阻擋在被告肇事汽車前方之去路；倘當天確
      有天雨路面濕滑情形，則被害人在上開星巴克附近之樹叢
      處，尚未到機車停等區前即緊急煞車，究係因不及搶黃燈
      為停等紅燈，或為閃避其前方車輛，或閃避被告之肇事汽
      車所致，亦非無疑問。再者，倘如前所述當天確有天雨路
      面濕滑，而被害人復有騎車超速行駛之情形，其騎車失控
      滑倒，究竟係因為不及搶黃燈？或因被告侵入其行進車道
      ，或為閃避其前方之汽、機車，又因其超速行使且路面濕
      滑，而失控滑倒在地，尤有疑問。以上各節，關係被告對
      被害人死亡是否有過失責任及責任輕重之判定，自有究明
      之必要。
六、以上或係被告上訴意旨所指摘，或為本院得依職權調查之事
    項，原判決上述違背法令，影響於事實之確定，本院無可據
    以為裁判，應認原判決有撤銷發回更審之原因。
據上論結，應依刑事訴訟法第397條、第401條，判決如主文。
中    華    民    國   111    年    4     月    27    日
              刑事第九庭審判長法  官  何  菁  莪（主辦）  
                              法  官  何  信  慶  
                              法  官  朱  瑞  娟  
                              法  官  劉  興  浪  
                              法  官  高  玉  舜  
本件正本證明與原本無異
                                  書記官
中    華    民    國   111    年    5     月    3   日